【裁判字號】    96,交訴,31
【裁判日期】    970311
【裁判案由】    業務過失致死等
【裁判全文】
臺灣士林地方法院刑事判決              96年度交訴字第31號
公  訴  人  臺灣士林地方法院檢察署檢察官
被      告  戊○
上列被告因業務過失致死等案件，經檢察官提起公訴（95年度調
偵字第320 號），本院判決如下：
    主  文
戊○從事業務之人，因業務上之過失致人於死，處有期徒刑壹年
貳月，減為有期徒刑柒月。緩刑肆年。
被訴肇事逃逸部分無罪。
    事  實
一、戊○係車牌號碼8E-818號大貨車及車牌號碼DL-43 號拖曳車
    之全聯結車輛所有人，靠行於址設臺北市○○區○○路2 段
    107 之l 號2 樓之l 「永達汽車貨運股份有限公司」，平時
    以駕駛前述全聯結車運送貨物為業，為從事駕駛業務之人。
    於民國95年l 月6 日凌晨零時許，戊○駕駛前開車輛欲前往
    臺北縣三芝鄉四棧橋24之5 號由陳詠霖所經營之春風茶室飲
    酒，遂由臺北縣淡水鎮往三芝鄉○○○○○路行駛，行駛至
    上址附近欲停放車輛，原應注意在彎道及顯有妨害機車通行
    之機車優先道不得停車，且停放車輛遇有晝晦、風沙、雨雪
    、霧靄時，或在夜間無燈光設備或照明不清之道路，應顯示
    停車燈光或反光標識，且依當時之情境，並無不能注意之情
    事，卻為圖一時之便，而將車輛停放在春風茶室附近之臺北
    縣三芝鄉四棧橋24之5 號前之淡金路路邊之機車優先道上，
    且疏未注意顯示停車燈光或反光標識。適有王家文騎乘車牌
    號碼CIF-257 號重型機車，沿上開路段由南往北方向行進，
    途經上述地點時，因天色昏暗、照明不足、下雨視線不良，
    而迎面撞及停放在該處之上開全聯結車車輛車尾，致受有胸
    部挫傷併內出血等傷害致失血性休克而不治死亡。戊○於同
    日凌晨6 時15分許欲駕車離去之際，適有丙○○、厲惠萍駕
    車經過，見毀損之機車及倒地之王家文，懷疑戊○肇事逃逸
    而記下全聯結車之拖曳車車牌號碼報警，因而循線查獲。
二、案經臺灣士林地方法院檢察署檢察官自動檢舉及王家文之子
    甲○○訴由臺北縣政府警察局淡水分局報請臺灣士林地方法
    院檢察署檢察官偵查起訴。
    理  由
甲、有罪部分：
  一、按被告以外之人於審判外之言詞或書面陳述，除法律有規
      定者外，不得作為證據，刑事訴訟法第159 條第1 項固定
      有明文，惟被告以外之人於審判外之陳述，雖不符合同法
      第159 條之1 至第159 條之4 規定，但經當事人於審判程
      序同意作為證據，法院審酌該言詞陳述或書面陳述作成時
      之情況，認為適當者，亦得為證據，當事人、代理人或辯
      護人於法院調查證據時，知有第159 條第1 項不得為證據
      之情形，而未於言詞辯論終結前聲明異議者，視為有前項
      之同意，此觀同法第159 條之5 規定即明。查本判決後開
      引用各該被告以外之人於審判外之陳述（包含書面陳述）
      ，皆屬傳聞證據，惟當事人雖知上開證據資料為傳聞證據
      ，但於本院準備程序及審判期日中均表示無意見而不予爭
      執，且迄至言詞辯論終結前亦未再聲明異議，本院審酌上
      開證據資料製作時之情況，尚無違法不當及證明力明顯過
      低之瑕疵，亦認為以之作為證據應屬適當，揆諸前開規定
      ，爰逕依刑事訴訟法第159 條之5 規定，認前揭證據資料
      均例外有證據能力，合先敘明。
  二、訊據被告戊○對於前揭業務過失致死之事實，迭於偵查及
      本院審理時供承不諱（見95年度偵字第6236號卷第111 頁
      、本院卷第11、56頁），並經證人丙○○於警、偵訊及本
      院審理時（見95年度偵字第6236號卷第13-16 頁、第125-
      126 頁、本院卷第57-65 頁）、證人莊佩芬、林家成、厲
      惠萍於警、偵訊時（見95年度偵字第6236號卷第17-25 頁
      、第12 5-126頁）分別證述綦詳，且有臺北縣政府警察局
      淡水分局交通分隊道路交通事故現場圖、道路交通事故調
      查報告表（一）、（二）、道路交通事故照片44張、刑案
      現場照片21張（見95年度偵字第6236號卷第27-30 頁、第
      32-42 頁、第52-62 頁、第80-88 頁、第95-97 頁）、臺
      北縣政府警察局微物證物初步篩檢結果報告表、台灣省台
      北縣區車輛行車事故鑑定委員會95年8 月17日北縣鑑字第
      095518 1054 號函存卷可查（見95年度偵字第6236號卷第
      100-106 頁、第117-118 頁）。又被害人王家文確係因
      本件車禍致受有身體多處挫傷、內出血、骨折，於送醫途
      中因傷重不治死亡之事實，亦經臺灣士林地方法院檢察署
      檢察官督同法醫師相驗、解剖並鑑定死因，此有相驗屍體
      證明書、法醫驗斷書、相驗照片在卷可憑（見相驗卷第37
      頁、第40-4 7頁、95年度偵字第6236號卷第80-84 頁）。
      按汽車於彎道地段不得停車；於顯有妨害他車通行之處所
      ，不得停車；停於路邊之車廂，遇晝晦、風沙、雨雪、霧
      靄時，或在夜間無燈光設備或照明不清之道路，均應顯示
      停車燈光或反光標識。道路交通安全規則第112 條第1 項
      第2 款、第9 款、第13款有明文規定。查被告停車之路段
      為彎道，有被告當庭繪製之現場圖（見本院卷第73頁）及
      現場路況之照片（見本院卷第32頁）在卷可佐；且被告自
      承係於機車優先道上停車，本院至現場履勘時請被告將車
      輛停放於肇事當日停車處所，依被告停車位置以觀，其車
      身幾乎佔用整個機車優先道（見本院卷第28頁），足見其
      係於顯有妨害他車通行之處所停車。又被告停車時係夜間
      ，該處照明不佳，當日又下雨，此為被告所自承，惟被告
      並未顯示停車燈光或反光標識。且依其情形，又無不能注
      意之情事，乃其疏未注意，違反上開規定肇事，自有過失
      。又被害人確因被告過失肇事而死亡，其死亡之結果與被
      告之過失行為間，自有相當因果關係。事證明確，被告前
      開業務過失致死犯行，堪予認定，應予依法論科。
  三、被告行為後，刑法第276 條第2 項業務過失致死罪關於罰
      金刑之規定，由原定貨幣單位銀元3000元以下罰金，並依
      罰金罰鍰提高標準條例第1 條前段規定提高為10倍（提高
      後折算為新臺幣3 萬元以下罰金），經依95年7 月1 日修
      正施行之刑法施行法第1 條之1 第1 項、第2項 前段規定
      ，將其貨幣單位修正為新臺幣，並就所定數額提高為30倍
      ，亦即修正為新臺幣3 萬元以下罰金；而法定罰金刑最低
      度部分，由修正前刑法第33條第5 款規定為銀元1 元以上
      ，依罰金罰鍰提高標準條例第1 條前段提高為10倍（提高
      後折算為新台幣30元），依修正後刑法第33條第5 款則修
      正為新台幣1 千元以上，以百元計算，經比較行為時法與
      裁判時法，修正之罰金刑最高度部分，行為時法與裁判時
      法輕重相同，行為時法並無不利於被告情形，而就修正之
      罰金刑最低度部分，行為時法則較有利於被告，自應依修
      正後刑法第2 條第1 項前段之規定，適用行為時法論罪科
      刑。核被告所為，係犯刑法第276 條第2 項之業務過失致
      死罪。爰審酌被告身為職業駕駛人，其注意能力應較一般
      人為高，對於交通法規，亦應較常人嫻熟，卻未能善盡駕
      駛注意義務，導致被害人因而喪失寶貴之生命，使被害人
      之家屬受到無可撫平之傷痛，所受損害非輕，及考量其肇
      事後已與被害人家屬和解，並由保險公司賠償給付300 萬
      元等情狀，量處如主文所示之刑。又被告犯罪時間在96年
      4 月24日以前，合於中華民國96年罪犯減刑條例所規定之
      減刑條件，爰依該條例第2 條第1 項第3 款之規定減其宣
      告刑2 分之1 。
  四、刑法第74條雖於94年2 月2 日修正公布，並自95年7 月1
      日施行，然有關緩刑之宣告，因非行為可罰性之法律規範
      變更問題，而應適用裁判時之法，不生新舊法比較之問題
      （最高法院95年度第8 次刑事庭會議決議參照），故犯罪
      在本次刑法修正施行前，新法施行後為裁判者，緩刑之宣
      告，應適用新法第74條之規定。被告未曾因故意犯罪受有
      期徒刑以上刑之宣告，有台灣高等法院被告前案紀錄表在
      卷可稽，其於本件犯罪後已坦承犯行，並與被害人家屬和
      解賠償，經此論罪科刑之教訓，應能心生警惕，而無再犯
      之虞，本院認所宣告之刑以暫不執行為適當，併依修正後
      刑法第74條第1 項第1 款之規定，宣告緩刑4 年，以啟自
      新。
乙、無罪部分：
  一、公訴意旨另以：戊○於同日凌晨6 時許欲自春風茶室離去
      之際，已然知悉前開事故之發生，竟未詳加查看，俾以救
      護傷患及報警處理，即逕行駕車離去，而認被告另犯刑法
      第185條之4肇事逃逸罪責。
  二、按被告未經審判證明有罪確定前，推定其為無罪；又犯罪
      事實應依證據認定之，無證據不得認定犯罪事實；不能證
      明被告犯罪者，應諭知無罪之判決，刑事訴訟法第154 條
      第1 項、第2 項及第301 條第1 項分別定有明文。又事實
      之認定，應憑證據，如未能發現相當證據，或證據不足以
      證明，自不能以推測或擬制之方法，為裁判基礎（最高法
      院40年度臺上字第86號判例參照）。另認定犯罪事實所憑
      之證據，雖不以直接證據為限，間接證據亦包括在內；然
      而無論直接或間接證據，其為訴訟上之證明，須於通常一
      般之人不致有所懷疑，而得確信其為真實之程度者，始得
      據為有罪之認定，倘其證明尚未達到此一程度，而有合理
      之懷疑存在時，即無從為有罪之認定，亦有最高法院76年
      度臺上字第4986號判例可資參照。
  三、公訴意旨認被告涉有刑法第185 條之4 肇事逃逸之罪責，
      主要係以告訴人王方祺之指訴、證人林家成、丙○○、莊
      佩芬、厲惠萍、陳永霖之證述及被告於離開春風茶室未久
      ，多次與春風茶室老闆陳永霖電話聯繫；車禍撞擊聲響大
      被告不可能沒有聽聞、被告駕車起步前由後照鏡應該可以
      看見其車輛後方倒臥被害人等，為其主要論據。惟訊據被
      告堅決否認知悉駕車肇事致人死傷而逃逸，辯稱：其係經
      由車頭上駕駛座開車離開，駛離前並未發現肇事，並非已
      知肇事致人死傷而仍逃逸等語。
  四、經查：
    (一)本件告訴人王方祺係被害人王家文之子，於車禍發生時並
      未在場目擊。其雖質疑現場被害人血跡位置，與被害人及
      機車倒地位置不同，懷疑被害人之機車因車禍撞擊遭被告
      之車輛夾住，被告將被害人及機車自被告之車輛下方拖出
      云云。惟到場處理之員警丁○○於本院審理時到庭具結證
      稱：「因為把手是整個往後凹，整輛機車有可能卡在大型
      車子的車尾，照機車龍頭毀損情形看，機車有可能是卡在
      大型車子的車尾。因為機車撞擊力道很大，如果他卡進去
      的力量很大，要用整個力量把它拉出來，可能有困難，有
      可能是大型車輛開走後，機車就自然脫落」等語（見本院
      卷第113 頁）。參以證人林家成、丙○○、莊佩芬、厲惠
      萍均僅見被告車後倒臥被害人王家文及其撞毀之機車，證
      人丙○○、厲惠萍目擊時被告已坐在駕駛座上起步行駛，
      依上開證人之證述，僅能證明被告於車禍發生後並未對被
      害人施以救護即離開，然並無法證明被告移動被害人、機
      車或被告已知悉其所駕車輛肇事致被害人王家文死傷仍離
      開。
    (二)據證人丙○○所稱，其目擊被告車輛駛離，懷疑其為肇事
      車輛，旋即抄下車牌撥打119 報案，當時被告車輛已經駛
      離等語（見本院卷第60頁、偵卷第14頁），再依卷附台北
      縣政府消防局救護案類受理紀錄單所示，證人丙○○報案
      時間係6 時15分50秒（見偵卷第63頁）。而被告於車禍發
      生後雖於6 時15分43秒左右，接獲春風茶室老闆陳詠霖以
      行動電話0000000000與被告之行動電話0000000000聯繫，
      通話時間34秒（見本院卷第106 頁），通話時間與證人丙
      ○○目擊被告駛離、被害人倒地傷亡而通報119 之時間相
      差甚微，公訴人並據此推論陳詠霖係通知被告其違規停車
      導致本件車禍使被害人死亡云云。惟證人陳詠霖於偵查中
      到庭具結證稱：「那天我睡在店裡，警察來敲門問我，路
      邊躺一個人我知道嗎？我說我不知道，警察再問我客人是
      何人最後走是那位，我才打電話問被告，你出來時有無看
      見路邊躺一個人，他說沒有，然後就掛掉電話」等語（見
      調偵卷第7 頁）。又此通電話通話時，發話與受話之基地
      台均為台北縣三芝鄉○○村○○街1 號2 樓，雖足見被告
      接獲陳詠霖通知時，離開肇事現場並非甚遠，被告稱接獲
      電話時其人在淡水家中睡覺一節，固不足以採信，惟被告
      當時應已離開肇事現場，否則陳詠霖何需撥打行動電話與
      被告聯繫？則此通聯紀錄及陳詠霖之證述，至多僅能證明
      被告離去後未久已知肇事，並不能認為被告知悉肇事後仍
      故意（不論直接故意或間接故意）逃逸離開現場。
    (三)至於本院於96年5 月11日下午3 時至本件車禍現場履勘時
      ，經請被告將車禍當日駕駛車輛開至當日停放之位置，由
      證人即消防員乙○○指出被害人躺臥之位置，法官從被告
      之車輛駕駛座後照鏡固然可以看見證人乙○○所指認被害
      人身體躺臥時，腳跨在快車道上的點（見本院卷第20頁）
      。惟本院勘驗之時間係下午3 時，光線充足且天氣晴朗，
      有勘驗時拍攝之照片存卷可參（見本院卷第28頁）；然本
      件車禍發生被告駕車離開之時間係95年1 月6 日凌晨6 時
      15分許，已如前述，據證人莊佩芬（即車禍發生後行經該
      處為閃避被害人而跌倒之機車騎士）所述，當時天色未亮
      、視線不好且下雨（見偵卷第22頁）、證人林家成（即車
      禍發生後行經該處之公車司機）亦證稱：當時沒有路燈、
      下雨、天色昏暗、視線不良（見偵卷第25頁）；證人即台
      北縣政府警察局淡水交通分隊隊員丁○○於本院審理時亦
      證稱：其於案發後20-30 分鐘到現場，到場時被害人已被
      救護車載走，只看到摩托車，其到達時天色剛要亮等語（
      見本院卷第110 頁、第112 頁）。而依本院職務上所知，
      台北地區1 月份日出時刻約在6 時40分，核與證人莊佩芬
      、林家成所述當時天色昏暗相符，堪信被告於6 時15分駕
      車離開時，確實尚未日出而天色昏暗。再參員警丁○○於
      到場處理後拍攝之照片顯示，該路段分隔島處雖設有路燈
      ，但人行道旁接近機車道區○○路燈照明（見偵卷第32頁
      ），且當日適逢下雨，益見證人林家成、莊佩芬所稱當地
      下雨且視線不良一節，應為事實。且依卷附現場圖以觀，
      被告係停車後往前步行至春風茶室，其辯稱離開春風茶室
      時，係從車頭處直接上駕駛座駛離，並未察覺車後有異狀
      等語，並非不足採信。則被告駕車離去時，既然尚未日出
      ，天色昏暗，兼以照明不足、陰雨視線不良，被告所駕車
      輛長度合計約22公尺（8E-818營業大貨曳引車車輛長度又
      為1100公尺、DL─43營業全拖車車輛長度為1102公分，此
      有台北市監理處96年11月7 日北市監三字第0966 5301400
      號函附於本院卷82-1頁可參），實難期被告坐在駕駛座可
      以由後照鏡察覺22公尺遠之車後方有被害人之腳部分露出
      跨於快車道上。
    (四)至於公訴人認為車禍發生時為清晨，非常安靜，被告於春
      風茶室內應該可以聽聞被害人機車撞擊被告車輛之巨大聲
      響，而推論被告應知車禍發生。惟車禍發生地點距離春風
      茶室門口約16.9公尺，並非緊鄰春風茶室，此有警繪現場
      圖可參（見本院卷第122 頁），且由車禍發生後至少有丙
      ○○、厲惠萍及林家成、莊佩芬駕駛之車輛經過該路段以
      觀，足見該處斯時並非人跡罕至萬籟俱寂，縱使車禍發生
      碰撞之聲響，被告位於至少16.9公尺外之屋內飲酒，是否
      一定能夠聽聞並因此獲悉車禍發生，並非無疑，尚難以臆
      測之詞，推論被告必定因此知悉車禍發生。
    綜上所述，依前開證據尚難使人確信被告係於知悉違規停車
    肇事致人死傷後，仍離開現場逃逸，此外，復查無其他積極
    證據足資證明被告有何公訴意旨所稱之肇事逃逸之犯行，依
    照前開之說明，自應為被告無罪之諭知。
據上論斷，應依刑事訴訟法第299 條第1 項前段、第301 條第1
項前段，刑法第2 條第1 項前段、第276 條第2 項、第74條第1
項第1 款，修正前刑法第33條第5 款，刑法施行法第1 條之1，
中華民國96年罪犯減刑條例第2 條第1 項第3 款、第7 條，判決
如主文。
本案經檢察官吳維雅到庭執行職務
中    華    民    國    97    年    3     月    11    日
                  交通法庭審判長法  官  趙文卿
                                法  官  高雅敏
                                法  官  洪慕芳
以上正本證明與原本無異。
如不服本判決，應於收受送達後10日內向本院提出上訴書狀，其
未敘述上訴理由者，應於上訴期間屆滿後20日內向本院補提理由
書狀（均須按他造當事人之人數附繕本）。
                                書記官  林靜枝
中    華    民    國    97    年    3     月    11    日
中華民國刑法第276 條第2 項（過失致死罪）：
從事業務之人，因業務上之過失犯前項之罪者，處5 年以下有期
徒刑或拘役，得併科3 千元以下罰金。


司法院資訊處製作；財團法人民間司法改革基金會備份。
